臺灣高等法院臺南分院民事判決　　99年度重上字第44號
　　上　訴　人　楊吳美英
　　訴訟代理人　曾 瓊 瑤　律師
　　　　　　　　劉 豐 州　律師
　　上　一　人
　　複 代 理人　陳 韋 利　律師
　　被 上 訴人　吳 清 心
上列當事人間請求清償債務事件，上訴人對於中華民國99年5月4
日臺灣臺南地方法院所為第一審判決（99年度訴字第213號）提
起上訴，被上訴人為訴之追加，本院於99年11月23日言詞辯論終
結，判決如下：
    主      文
原判決關於命上訴人給付超過「於繼承吳伯傳之遺產範圍內，應
給付被上訴人新臺幣伍佰陸拾萬元，及其中參佰伍拾萬元自九十
三年六月二十六日起、其中貳佰壹拾萬元自九十四年三月十八日
起，均至清清日止，按週年利率百分之五計算之利息」部分，暨
訴訟費用之裁判均廢棄。
上開廢棄部分，被上訴人在第一審之訴駁回。
其餘上訴駁回。
第一審及第二審訴訟費用由上訴人負擔五分之四，餘由被上訴人
負擔。
    事實及理由
一、被上訴人主張：伊於民國（下同）79年11月23日應父親吳伯
    傳之要求提供所有坐落台南市○區○○段326、326-2地號土
    地，分別設定本金最高限額抵押權新臺幣（下同）360萬元
    、480萬元，並受委擔任其於88年3月2日向台南市第五信用
    合作社（以下簡稱南市五信，嗣於91年8月13日為陽信商業
    銀行所購併）借款700萬元（清償期為89年3月2日）之連帶
    保證人；伊於88年12月8日以保證人身分代債務人吳伯傳清
    償南市五信該700萬元借款，已承受南市五信對於吳伯傳之
    債權，爰依民法第749條規定，請求為吳伯傳限定繼承人之
    上訴人，於繼承訴外人吳伯傳之遺產範圍內，應給付被上訴
    人700萬元，並自93年6月26日起至清償日止按週年利率百分
    之9.1計算之利息，本金自89年3月2日、利息自93年6月26日
    起逾期6個月內部分分別按週年利率百分之1.015計算加計違
    約金，逾期6個月以上部分按週年利率百分之2.03計算加計
    違約金，原審為伊勝訴判決，於法並無不合。答辯聲明，求
    為判決：
    (一)上訴駁回。
    (二)第二審訴訟費用由上訴人負擔。
二、上訴人則以：被上訴人未證明被上訴人係以保證人地位，向
    原債權人南市五信代為清償而取得系爭700萬元債權。在被
    繼承人吳伯傳死亡後，伊聲明限定繼承，被上訴人未在限定
    繼承公示催告期間報明債權，亦未在所書寫吳伯傳之遺產稅
    申報書債務明細列明。縱確有以保證人身分代償，亦僅得就
    實際代償數額向主債務人求償。況因兩造及訴外人吳陳笑、
    吳林美華、吳清泉等人（另王吳鳳已拋棄繼承）均為債務人
    吳伯傳之繼承人，是其債權債務因混同而消滅；另全體繼承
    人依修正前民法第1153條規定，對於被繼承人吳伯傳之債務
    ，雖負連帶責任，相互間就此債務僅按其應繼分比例負擔之
    。被上訴人僅得請求伊償還應分擔之應繼分，即被繼承人債
    務之5分之1。至於被上訴人代償後未約定利息，亦尚未協商
    債務清償，無違約金問題。並就超過五年利息請求為時效抗
    辯。被繼承人吳伯傳一生務農，未經商週轉或購置不動產，
    無須借貸700萬元鉅款，僅為借款人頭，應另有實際借款人
    或遭人挪用，代償人應知悉等語，資為抗辯。原審判決為伊
    敗訴判決，即有未合，上訴聲明，求為判決：
    (一)原判決廢棄。
    (二)上開廢棄部分，被上訴人在第一審之訴駁回。
    (三)第1、2審訴訟費用由被上訴人負擔。
三、被上訴人主張：於79年11月23日提供所有坐落台南市○區○
    ○段326地號及同段326-2地號土地，分別設定最高限額抵押
    權360萬元及480萬元予南市五信，擔保訴外人吳伯傳借款債
    務之清償。旋吳伯傳於88年3月2日委由伊及訴外人吳清泉為
    連帶保證人，向南市五信借款700萬元（清償期為89年3月2
    日），伊以保證人身分於88年12月8日匯款700萬元向南市五
    信，代吳伯傳清償系爭借款債務。嗣吳伯傳於90年5月22日
    死亡，除長女王吳鳳已拋棄繼承外，兩造及訴外人即其配偶
    吳陳笑、次女林吳美華、次男吳清泉為其繼承人；上訴人於
    90年8月2日聲請限定繼承等事實，業據提出土地登記簿謄本
    及網路申領異動索引、郵政跨行匯款申請書各2份、借據、
    南市五信放款利息收據及對帳單、戶籍謄本各1份（均影本
    ，見原審司促卷、及本院卷第23-27,50,66,155,160頁）
    、民事裁定及裁定確定證明書各1份（均影本，見原審事聲
    卷第7頁）。被上訴人身為該筆借款之連帶保證人，又陽信
    商業銀行臺南分行亦函稱：該筆借款，係於88年12月8日由
    被上訴人吳清心匯入款項清償（見本院卷第66頁）。被繼
    承人之債權人有無於公示催告期限內報明債權，影響其是否
    有民法第1162條僅得就賸餘遺產行使其權利之問題而已；又
    縱未在遺產稅申報書列明有該筆債務，然由上述證據資料，
    亦足證明債權存在，是其主張之上開事實，應堪信為真實。
    上訴人辯稱被繼承人吳伯傳一生務農，無需借貸700萬元大
    筆資金，其僅為借款人頭，應有實際借款人或遭人挪用，為
    被上訴人知悉云云，惟為被上訴人所否認，雖吳伯傳身後遺
    有龐大遺產，然與其生前須否借款並無必然關係；被上訴人
    既為吳伯傳借款之連帶保證人，上訴人應另提證始得爭執其
    非以保證人之身分代吳伯傳清償，復未能提出其他證據資料
    以實其說，所辯即無可採。
四、被上訴人代吳伯傳清償借款後所取得之債權金額：
    (一)按保證人向債權人為清償後，於其清償之限度內，承受債
      權人對於主債務人之債權，民法第749條前段定有明文。
      又保證人向債權人代償後，債權人對於主債務人之債權即
      移轉於保證人，因之保證人得就實際代償之數額，向主債
      務人求償。保證人受主債務人之委任而為保證者，對於主
      債務人即有受任人之權利，除依一般委任法則，保證人因
      受任保證而代償之數額，應由委任之主債務人償還外，並
      應償還自支出時起之利息（參照最高法院18年上字第1561
      號判例）。
    (二)本件被上訴人以連帶保證人之身分，於88年12月8日匯款7
      00萬元代吳伯傳向南市五信清償系爭借款債務，復未為利
      息約定，是其所得向主債務人吳伯傳求償之金額，為實際
      代償之700萬元，及自代償時即88年12月8日起算之法定遲
      延利息。
    (三)再債之關係消滅者，其債權之擔保及其他從屬之權利，亦
      同時消滅，民法第307條定有明文。本件吳伯傳對南市五
      信之借款債務既經被上訴人之代為清償而消滅，則依上開
      規定，從屬之利息及違約金之約定，亦同時消滅，是被上
      訴人主張其代償後，即取得依南市五信與吳伯傳之消費借
      貸契約約定之借款債權「700萬元，及自93年6月26日起至
      清償日止按週年利率百分之9.1計算之利息，本金自89年3
      月2日、利息自93年6月26日起逾期6個月內部分分別按週
      年利率百分之1.015計算加計違約金，逾期6個月以上部分
      按週年利率百分之2.03計算加計違約金」，即屬無據。
    (四)被上訴人於本院另提出於89年11月8日與吳伯傳所訂立之
      契約書記載:「吳伯傳於88年3月2日向台南市第五信用合
      作社所借之新台幣七百萬，委託吳清心為保證人並代為清
      償，吳伯傳應於99年8月1日返還吳清心本金七百萬及利息
      八百萬元，並分別自99年8月1日起迄清償日止本金利息各
      依年利率百分之10計算加計利息及百分之3加計違約金」
      （見本院卷第143頁）。惟依被上訴人所自承其已於88
      年12月8日以保證人身分代債務人吳伯傳清償南市五信該7
      00萬元借款，並依民法第749條規定，在清償之限度內，
      承受南市五信對於吳伯傳之債權。是吳伯傳自無在其後之
      89年11月8日，再另委請被上訴人代其清償該筆借款之理
      。是難據為被上訴人另與吳伯傳有就代償借款有約定利息
      之證據。
五、債務人吳伯傳死亡後，上訴人為限定繼承，同為繼承人之被
    上訴人對上訴人所得請求之金額：
    (一)依民法第1147條規定，繼承因被繼承人死亡而開始。本件
      訴外人即被繼承人吳伯傳於90年5月22日死亡，如前所述
      ，依民法繼承編施行法第1條規定，應適用當時有效即98
      年6月10日修正前民法第1153條、第1154條、第1174條之
      規定：繼承人對於被繼承人之債務，負連帶責任。繼承人
      得拋棄其繼承權。繼承人得限定以因繼承所得之遺產，償
      還被繼承人之債務。繼承人有數人，其中一人主張為前項
      限定之繼承時，其他繼承人視為同為限定之繼承人。
    (二)經查本件訴外人吳伯傳於90年5月22日死亡，依民法第113
      8條第1款規定之遺產繼承人，原為被上訴人、上訴人楊吳
      美英及吳陳笑、訴外人林吳美華、王吳鳳及吳清泉。嗣訴
      外人王吳鳳於90年7月2日向原審表示拋棄繼承，經原審以
      90年度繼字第491號准予備查在案；上訴人楊吳美英則於9
      0年8月2日聲請限定繼承，並經同院以90年度繼字第553號
      裁定確定等情，已如前述。是依修正前民法第1154條第2
      項規定，其他繼承人即被上訴人及吳陳笑、林吳美華及吳
      清泉雖未為限定繼承，仍因上訴人之聲請限定繼承，而視
      為同為限定繼承人。
    (三)按98年6月10日修正前民法第1153條第2項：「繼承人相互
      間對於被繼承人之債務，除另有約定外，按其應繼分比例
      負擔之」。按債務承擔契約，謂以債務之承擔為標的之契
      約，於契約成立時，新債務人（承擔人）即負擔原有之債
      務，債務因而現實的移轉，為準物權契約。故債務承擔契
      約，以債務人之債務，於當事人約定承擔時存在為前提，
      此觀諸民法第300條：「第三人與債權人訂立契約承擔債
      務人之債務者…」、第301條：「第三人與債務人訂立契
      約承擔其債務者…」之規定自明（最高法院87年度台上字
      第258號、71年度台上字第5087號判決參照），性質上亦
      不得為附期限之債務承擔。查本件被上訴人於被繼承人吳
      伯傳90年5月22日死亡前，其對被上訴人之該筆代償南市
      五信借款債務700萬元既尚未因繼承而存在，自不得為債
      務承擔，是其以債權人身分同意吳高素貞承擔其因吳伯傳
      死亡而繼承所應按應繼分比例負擔代償系爭南市五信700
      萬元借款債務，而與其配偶即吳高素貞於90年5月15日為
      承擔該筆債務，所簽訂之「免責債務承擔同意書」（見原
      審事聲卷第6頁），自不發生債務承擔之效力。被上訴人
      主張其應按應繼分比例負擔之該筆借款債務部分，已由其
      配偶吳高素真承擔，無連帶債務人內部分擔額云云，即無
      可採。
    (四)又依修正前民法第1153條第1項規定：繼承人對於被繼承
      人之債務，負連帶責任。另依民法第279條規定，除民法
      第274條至278條或契約另有訂定外，連帶債務人中之一人
      所生之事項，其利益或不利益，對他債務人不生效力。又
      依民法第300條及301條之規定，債務承擔固不以經其他連
      帶債務人之同意為要件，惟債務承擔涉及連帶債務人之內
      部求償，是若由無資力者承擔，將造成清償後之無法求償
      。是債權人兼為限定繼承人者，在繼承後就其按應繼分比
      例負擔之債務部分，由第三人為免責之債務承擔，既無民
      法第274條至278條之適用，該債務承擔對未為同意之連帶
      債務人自不生效力。本件被上訴人就其為系爭代償借款債
      務，既為連帶債務人，其與其配偶吳高素貞於90年5月22
      日被繼承人死亡同日成立生效之「免責債務承擔契約書」
      （見本院卷第58頁），雖由兼為債權人之被上訴人同意
      ，惟未經上訴人同意，該債務承擔契約自不對上訴人發生
      效力。
    (五)按修正前民法第1153條第1項、第1154條第3項規定：繼承
      人對於被繼承人之債務，負連帶責任。為限定之繼承，其
      對於被繼承人之權利義務，不因繼承而消滅。又按限定繼
      承之繼承人，仍應繼承被繼承人之債務全額，僅以因繼承
      所得之遺產為限度，負償還責任，即限定繼承人非無債務
      ，僅其責任有限而已。限定繼承債權人，得就債權全額為
      裁判上及裁判外一切請求。惟債權人起訴請求，繼承人如
      提出限定繼承之抗辯時，法院應為保留的給付（於繼承財
      產限度內為給付）之判決（最高法院86年度台上字第258
      號判決參照）。
      1.經查本件被上訴人以連帶保證人之身分，於88年12月8
        日匯款700萬元代吳伯傳向南市五信清償系爭借款債務
        ，其所得向主債務人吳伯傳求償之金額，為實際代償之
        700萬元，及自代償時即88年12月8日起算之法定遲延利
        息，如前所述。在吳伯傳死亡，為繼承人之上訴人為限
        定繼承後，被上訴人就該債權，固不因混同而消滅，而
        得請求為吳伯傳繼承人之上訴人，於繼承財產限度內為
        給付。惟依修正前民法第1153條第2項規定，繼承人相
        互間對於被繼承人之債務，除另有約定外，按其應繼分
        比例負擔。參以民法第281條第1項規定：連帶債務人中
        之一人，因清償或其他行為，致他債務人得免共同之責
        任者，得向他債務人請求償還各自分擔之部分並自免責
        時起之利息，係為「避免循環求償」，而明定連帶債務
        人間內部求償範圍之立法意旨。是為避免內部循環求償
        ，本院認被上訴人就其按其內部關係應繼分比例（1/5
        ）負擔被繼承人債務部分自應予以扣減。是被上訴人所
        得向上訴人請求之金額為：560萬元（計算式為：700萬
        元×〈1－1/5〉＝560萬元）。
      2.再按利息債權，其各期給付請求權，依民法第126條規
        定，因五年間不行使而消滅。本件被上訴人所取得之利
        息，係自代償時即88年12月8日起算，如前所述。惟上
        訴人就利息既為時效抗辯。經查被上訴人係於98年6月2
        6日依督促程序，向原審法院聲請對上訴人發給350萬元
        及利息之支付命令，嗣於99年3月18日在原審言詞辯論
        時，擴張應受判決事項之聲明為700萬元及利息並違約
        金如原審判決主文，有民事支付命令聲請狀及民事準備
        書狀在卷可稽（見原審司促卷、訴卷第26、31頁）；是
        被上訴人所得請求上訴人給付金額，其中350萬元之利
        息起算日為93年6月26日、其中超過350萬元部分即210
        萬元（560萬元－350萬元＝210萬元）之利息起算日為9
        4年3月18日，始屬有據。
    (六)又依修正前民法第1154條第3項之規定，為限定之繼承，
      其對於被繼承人之權利義務，不因繼承而消滅。是最高法
      院96年度台上字第641號判決，援引同院51年台上字第23
      70號、29年上字第1105號判例之以「因同為繼承人之債權
      人之就被繼承人遺留之借款債務即為連帶債務人負連帶責
      任，並與其對被繼承人之債權因混同而消滅，其他繼承人
      亦同免該借款債務之責任」為前提不同，故自不發生債權
      人僅得向其他繼承求償其各自分擔部分本息之問題。上訴
      人以被上訴人為債務人吳伯傳之繼承人，其債權債務因混
      同而消滅；及僅得請求伊償還應分擔之應繼分，即被繼承
      人債務5分之1云云，均無可採。
六、綜上所述，被上訴人主張以保證人身分代債務人吳伯傳償還
    南市五信借款700萬元之事實，為可採信。從而，其本於民
    法第749條之規定，請求對被繼承人吳伯傳為限定繼承之上
    訴人，於繼承吳伯傳之遺產範圍內，應給付被上訴人新臺幣
    伍佰陸拾萬元，及其中參佰伍拾萬元自九十三年六月二十六
    日起、其中貳佰壹拾萬元自九十四年三月十八日起，均至清
    清日止，按週年利率百分之五計算之利息，為有理由，應予
    准許；逾此部分之請求，為無理由，應予駁回。
    原審就上開應駁回部分，為被上訴人勝訴判決，容有未恰；
    上訴意旨指摘原法院此部分之判決不當，求予廢棄，為有理
    由，應由本院予以廢棄，改判如主文第二項所示。至於上開
    應准許部分，原法院為被上訴人勝訴判決，即無不合，上訴
    意旨指摘原審此部分之判決不當，求予廢棄，為無理由，應
    予駁回。
七、又因限定繼承而命於繼承遺產範圍內為保留給付，應僅就本
    案請求部分，而訴訟費用為訴訟程序合法之公法上核課，自
    不在上開保留給付之範圍。另本件事證已臻明確，兩造其餘
    攻擊、防禦方法及所提證據，核與本判決結論無影響，爰不
    逐一論列，併此敘明。
八、據上論結，本件上訴人之上訴為一部有理由，一部無理由；
    被上訴人追加之訴為無理由，依民事訴訟法第450條、第449
    條第2項、第79條、第78條，判決如主文。
中    華    民    國    100    年    1    月    31    日
                  民事第一庭    審判長法  官    丁振昌
                                      法  官    高明發
                                      法  官    李素靖
上為正本係照原本作成。
上訴人如不服本判決，應於收受送達後20日內向本院提出上訴書
狀，其未表明上訴理由者，應於提出上訴後20日內向本院補提出
理由書狀（均須按他造當事人之人數附繕本）上訴時應提出委任
律師或具有律師資格之人之委任狀；委任有律師資格者，另應附
具律師資格證書及釋明委任人與受任人有民事訴訟法第466條之1
第1項但書或第2項（詳附註）所定關係之釋明文書影本。如委任
律師提起上訴者，應一併繳納上訴審裁判費。
被上訴人不得上訴。
中    華    民    國    100    年     2    月    1    日
                                      書記官    陳昆陽
【附註】
民事訴訟法第466條之1：
(1)對於第二審判決上訴，上訴人應委任律師為訴訟代理人。但上
  訴人或其法定代理人具有律師資格者，不在此限。
(2)上訴人之配偶、三親等內之血親、二親等內之姻親，或上訴人
  為法人、中央或地方機關時，其所屬專任人員具有律師資格並
  經法院認為適當者，亦得為第三審訴訟代理人。
民事訴訟法第466條之2第1項：
  上訴人無資力委任訴訟代理人者，得依訴訟救助之規定，聲請
  第三審法院為之選任律師為其訴訟代理人。